【裁判字號】    92,交上訴,99
【裁判日期】    921231
【裁判案由】    業務過失致死
【裁判全文】
臺灣高等法院高雄分院刑事判決          九十二年度交上訴字第九九號
    上  訴  人
    即  被  告  丙○○
    選任辯護人  林金宗
右上訴人因業務過失致死案件，不服臺灣高雄地方法院九十一年度交訴字第九七號中
華民國九十二年七月十一日第一審判決（起訴案號：臺灣高雄地方法院檢察署九十一
年度偵字第四二三二號），提起上訴，本院判決如左：
      主      文
上訴駁回。
      事      實
一、丙○○領有職業小客車駕駛執照之人，平日駕駛自小貨車載運雞蛋，販賣雞蛋為
    業，係以駕駛自小貨車載運雞蛋為其附隨業務。其於民國九十年十二月十四日，
    駕駛後車斗上置有帆布車棚之車牌號碼Ｃ９─４２１０號白色自小貨車，欲前往
    高雄縣路竹鄉「龍發堂」載運雞蛋，於同日下午二時十七分許，沿高雄縣湖內鄉
    ○○路往高雄縣阿蓮鄉方向行駛，途經高雄縣內湖鄉○○路竹湖橋（下稱竹湖橋
    ），丙○○小貨車行駛於竹湖橋外側車道，適有甲○○騎車牌號碼ＯＩＳ─１２
    ５號重機車搭載其妻吳劉杏，同向在前行駛於竹湖橋上之外側車道上，丙○○欲
    超越前方甲○○所騎之機車，其本應注意汽車超車於超越時，應顯示左方向燈並
    於前車左側保持半公尺以上之間隔超過，行至安全距離後，再顯示右方向燈駛入
    原行路線，且當時之客觀情形，天候晴、日間自然光線、天候晴、柏油路面乾燥
    無缺陷、無障礙物、視距乙好，依其智識能力並無不能注意之情事，然因當時竹
    湖橋上恰有一部拖車與甲○○之重型機車同向併行於內線道上，且該拖車之後輪
    又在丙○○所駕之小貨車之左方，若小貨車往左駛入內側車道，將可能與當時行
    駛於內側車道之前開拖車相撞，丙○○因無法直接將小貨車駛入內側車道後再行
    超越甲○○之機車，猶冒然將小貨車向前行駛並先略向左偏，從拖車右側與甲○
    ○機車左側之竹湖橋上分道線間之空隙切入，並欲待超越甲○○機車後即再往右
    切回外側車道，惟丙○○在進行上開超車動作時，因疏未注意小貨車須與右側甲
    ○○機車保持半公尺以上間隔距離，以供安全超越避免兩車擦碰，致其駕駛之小
    貨車切回外側車道時，該小貨車位於右後輪上方帆布車棚之帆布勾擦及甲○○機
    車左側駕駛手把，使甲○○機車因而搖晃向右偏移，撞擊竹湖橋橋垣後反彈翻倒
    滑行於地，甲○○與吳劉杏雙雙自機車上跌落，吳劉杏並因而受有顱內出血、頭
    部外傷、左上肢及左下肢多處擦挫傷之傷害，經送醫急救，仍於九十年十二月二
    十日下午二時四十五分許不治死亡。丙○○因不知業已肇事而仍駕駛小貨車離去
    （關於另涉肇事逃逸部分，業據檢察官以罪嫌不足予以不起訴處分確定），經當
    時同向在後駕駛車牌號碼ＪＥ─六三三號聯結車之陳枝男目睹車禍過程報警，警
    方始循線查獲上情。
二、案經高雄縣政府警察局湖內分局報請暨甲○○告訴臺灣高雄地方法院檢察署檢察
    官偵查起訴。
      理      由
一、訊據上訴人即被告丙○○對於其領有職業小客車駕駛執照，且因販賣雞蛋為業而
    每日須駕駛自小貨車載運雞蛋，並於九十年十二月十四日駕駛Ｃ９─４２１０號
    貨車前往高雄縣路竹鄉「龍發堂」載運雞蛋之途中，曾於同日下午二時十七分許
    行經竹湖橋，並往高雄縣阿蓮鄉之由西往東方向行駛於橋上之事實，固坦承不諱
    ，惟矢口否認有前開業務過失致死之犯行，辯稱：伊當時係駕駛Ｃ９─４２１０
    號貨車行駛於竹湖橋上由西往東方向之內側車道上，並無因超車而與他車發生擦
    撞之情形云云。
二、經查：
  (一)右開事實，業據告訴人甲○○於警詢及偵訊時即指訴：伊騎機車搭載被害人，行
    經竹湖橋上往高雄縣阿蓮鄉方向時，車牌號碼尾三數為２１０號、載有裝雞蛋箱
    子之白色小貨車擦撞伊所騎之機車，機車因而倒地，被害人跌倒撞擊到頭部等語
    （見警卷第三頁背面、九十年度相字第二一三四號相驗卷第十六頁背面），並於
    原審審理時指稱：九十年十二月十四日下午二時十七分許，伊騎機車（即ＯＩＳ
    ─１２５號機車）載跨坐之被害人從高雄縣湖內村前往阿蓮鄉，而騎至兩線道之
    竹湖橋上時，伊騎在很靠橋邊牆垣之外車道上，當時同方向離伊之機車約二、三
    公尺之前方有一台拖車，後方離伊之機車約三、四公尺之後方有一台拖車，拖車
    都開在內線道上，被告所開之貨車（即Ｃ９─４２１０號貨車）原本行駛於伊之
    機車後面之內車道上，後來該貨車就從伊之機車左側要超越機車，而該貨車超車
    要向右切入返回外車道時，該貨車後車斗右邊之帆布擦撞到伊之機車之左邊手把
    ，致使伊之機車因而往右偏撞到橋邊，然後再反彈翻倒，機車往前滑行後右邊朝
    上倒地，伊也倒地，伊爬起來看時發現被害人倒臥在離橋邊三十公分左右之處，
    當時她跟伊說頭很痛已無法起身等語明確（見原審卷第八十六頁、第八十八頁）
    。核與證人陳枝男於警詢時證稱：伊當時駕駛車牌號碼ＪＥ─六三三號車，跟在
    Ｃ９─４２１０號小貨車後方同方向由高雄縣湖內村往阿蓮鄉方向行駛，車子上
    竹湖橋後，小貨車便想超越上載一男一女之ＯＩＳ─１２５號機車，然小貨車之
    尾部擦撞到該機車，該機車遂因而倒地，伊見小貨車擦撞到該機車時，有按喇叭
    但該貨車未停，伊駕車尾追惟未追上，但有看到該貨車之車牌號碼為Ｃ９─４２
    １０號，伊便打行動電話向一一０報案等情（見警卷第五頁背面），原審於審理
    時再證稱：伊當時開ＪＥ─六三三號聯結車從台一線省道往南方向行駛，在省道
    停紅燈時，前方即停Ｃ９─４２１０號小貨車，伊之聯結車即跟著該小貨車左轉
    上竹湖橋，伊行駛之方向係二線道，小貨車及伊之聯結車均行駛於外側車道，伊
    在左轉上橋時有看到一台機車（即ＯＩＳ─１２５號機車，上載一位老先生及一
    位老太太）騎在伊前面那台小貨車之右前方約七公尺處，當時另有一台拖車上橋
    後沿內側車道行駛，而該拖車的後輪快超過小貨車時，小貨車想要超越前方之Ｏ
    ＩＳ─１２５號機車，但因內側車道有上開拖車經過，小貨車只能稍微往左偏行
 ，就再切回外側車道，不能直接駛入內側車道，否則會與內側車道之拖車相撞，
    而小貨車在切回外側車道時，該貨車後輪上方之帆布勾到前述機車之手把，機車
    就不穩直晃，然後就撞到橋垣倒地倒在外側車道，伊按喇叭警示，但小貨車並沒
    有停車，伊就踩煞車讓車減速切入內線道從旁邊經過（當時拖車已經開走），見
    上開老先生、老太太都有摔倒，老太太倒在外線道，臉擦到地上，老先生有站起
    來看那台小貨車，當時小貨車未停下仍然繼續往前行駛，因伊要看該小貨車之車
    牌，故當時伊未停車繼續往前行駛，在過彎道下橋時有看到該小貨車之車號，因
    該小貨車也剛下坡，速度不是很快，小貨車後面車號之噴漆也蠻大字，且當時是
    白天，光線充足，沒有下雨，伊之視力係一．○或一．二左右，故伊很清楚見到
    車牌號碼，伊並在車上打行動電話向一一０報警等情相符，（見原審卷第一０九
    頁至第一一一頁），且查證人陳枝男確實在九十年十二月十四日下午二時二十二
    分許以0000000000號行動電話播打一一０報案，並報稱車號Ｃ９─４
    ２１０號之車在高雄縣湖內鄉○○路竹湖橋上肇事，除據報至竹湖橋上查看之警
    員即證人林坤芳於原審證述明確（見審理卷第八十九頁），並有湖內分局中心來
    案各類案件紀錄表及0000000000號行動電話九十年二月十四日之通聯
    紀錄各一份可稽（見九十年度相字第二一三四號相驗卷第三頁及第二十三頁），
    且依該通聯紀錄上紀錄之上開0000000000號行動電話播打一一０時所
    使用之編號七七三一Ｄ號基地台位置，收訊服務範圍確實涵蓋竹湖橋之情，有中
    華電信股份有限公司行動電話通信分公司高雄營業處九十二年一月二日行高政字
    第９２Ａ４３００００１號函可參，足見證人陳枝男當時應確實在現場目擊整個
    事發過程，且參以證人陳枝男與告訴人及被告均不相識，與被告亦無任何怨仇，
    其係客觀中立之第三人，並無設詞誣陷被告之必要，故其對於現場過程之證述，
    應可採信。此外，依警方拍攝之ＯＩＳ─１２５號機車相片，在該機車車頭燈左
    側、前輪左側擋泥板及車身左側擋板等處明顯見有滑行之擦痕，且左方向燈亦出
    現破裂情形，有機車相片七幀可稽（見警卷第十八頁至第二十一頁），堪認與前
    揭告訴人及證人陳枝男陳稱之告訴人機車往右偏移而撞擊竹湖橋橋垣後反彈翻倒
    滑行於地之情形吻合。從而，依前開告訴人及證人陳枝男之陳述，被告當係駕駛
    小貨車並行駛於竹湖橋上往高雄縣阿蓮鄉之由西往東方向之二線車道上之外側車
    道時，為求超越前方告訴人所騎搭載被害人之機車，然因當時左方內線道上恰有
    一部拖車，且該拖車之後輪又在其駕駛小貨車之左方，為避免駛入內側車道而可
    能與前開拖車相撞，被告遂將小貨車向前行駛並先略向左偏，從告訴人機車左方
    與竹湖橋上分道線間之空隙切入，並待超越機車後即再往右將小貨車之車身切回
    外側車道，然在往右將小貨車車身切回外側車道時，貨車位於右後輪上方帆布車
    棚之帆布勾擦及告訴人機車左側駕駛手把，使該機車因而向右偏移，撞擊竹湖橋
    橋垣後反彈翻倒滑行於地，並致吳劉杏自機車上跌落受傷，而不治死亡，至為明
    確。又被害人吳劉杏因本件車禍受有顱內出血、頭部外傷，經送醫急救，仍於九
    十年十二月二十日下午二時四十五分許不治死亡之事實，復經檢察官督同法醫師
    前往相驗屬實，製有勘驗筆錄、相驗屍體證明書、鑑定驗斷書在卷可憑（見九十
    年度相字第二一三四號相驗卷第五頁至第十五頁，又該相驗卷下稱九十年度相字
    第二一三四號相驗卷）。
  (二)按汽車超車於超越時，應顯示左方向燈並於前車左側保持半公尺以上之間隔超過
    ，行至安全距離後，再顯示右方向燈駛入原行路線，道路交通安全規則事故第一
    百零一條第五款有規定，蓋汽車在進行超車時，與前車左側保持半公尺以上之間
    隔，並行至足以切回原車道而不致於與被超越之車擦撞或妨礙被超越之車正常駕
    駛之安全距離後，始將車切回原車道，方能避免在超車時與被超越之車碰撞或有
    礙被超越之車之正常駕駛而肇生車禍事端，此為駕駛人所應注意並確實遵守之事
    項，被告係考領有職業小客車駕駛執照，有證號查詢汽車駕駛人表一份可參（見
    原審卷第一七三頁），被告對於上開規定，理當知之甚詳，其駕車時自應注意上
    述規定並確實遵守之，且本件車禍現場當時，係屬下午二時十七分許，天候晴朗
    ，日間自然光線充足，再車禍現場係屬乾燥無缺陷、無障礙物之柏油路面，視距
    亦為乙好之情，有高雄縣警察局道路交通事故調查報告表一份可憑（見警卷第七
    頁），且依被告之智識能力，亦無不能注意之情事，則被告在駕駛Ｃ９─４２１
    ０號小貨車從告訴人騎駛之ＯＩＳ─１２５號機車左側進行超車動作，顯然疏於
    注意小貨車應與被超越之機車保持半公尺以上之間隔始能超過，且應行至安全距
    離後始得再右行切入原本行駛之外側車道，以避免二車發生擦撞或其他有礙於告
    訴人機車正常駕駛行為之情形產生，即冒然在欠缺上開二項超車條件之情形下超
    車，方才發生小貨車在右行切入原本行駛之外側車道時，因既無保持半公尺以上
    之間隔，亦未保持足夠之安全距離之下，位於該貨車右後輪上方帆布車棚之帆布
    勾擦及告訴人機車左側駕駛手把，使該機車因而向右偏移而撞擊竹湖橋橋垣後反
    彈翻倒滑行於地，被害人因此自機車跌落並受傷後不治死亡，則被告之駕駛行為
    顯有過失，且該過失與被害人死亡之結果間存有相當之因果關係，至為明顯。綜
    上所述，足見被告所辯上情，無非卸責之詞，不足採信。本件事證明確，被告之
    犯行，堪以認定。
三、被告因從事販賣雞蛋而平日須駕駛自小貨車載運雞蛋予客戶，其以駕駛自小貨車
    載運雞蛋為其從事販賣雞蛋工作之附隨業務，應為刑法所指從事業務之人。核被
    告所為，係犯刑法第二百七十六條第二項之業務過失致人於死罪。原審因而適用
    刑法第二百七十六條第二項、罰金罰鍰提高標準條例第一條前段之規定，並審酌
    被告尚無犯罪前科，有臺灣高等法院被告全國前案紀錄表在卷可稽。犯後否認犯
    行，迄未與告訴人達成民事和解，態度非佳。及被告及其妻子現均失業中，長子
    又係中度語障，次子尚仍在私立大學就讀，家況尚非稱善，有台南市南區大恩里
    辦公處證明書、長子之殘障手冊及次子之學生證各一份可參，經濟狀況不佳等一
    切情狀，量處有期徒刑八月。經核原判決認事用法並無不合，量刑亦屬適度，被
    告上訴意旨，仍執前詞，否認犯罪，指摘原判決不當，為無理由，應予駁回。
據上論結，應依刑事訴訟法第三百六十八條，判決如主文。
本案經檢察官朱文彬到庭執行職務。
中    華    民    國     九十二     年      十二      月      三十一    日
                              臺灣高等法院高雄分院刑事第三庭
                                  審判長法官  周賢銳
                                        法官  黃建榮
                                        法官  謝宏宗
右正本證明與原本無異。
如不服本判決應於收受本判決後十日內向本院提出上訴書狀，其未述上訴理由者，
並得於提起上訴後十日內向本院補提理由書狀（均須按他造當事人之人數附繕本)「
切勿逕送上級法院」。
                                      書記官  賴梅琴
中    華    民    國     九十三     年       一       月五      日
附錄：本判決論罪科刑法條：
刑法第二百七十六條第二項
從事業務之人，因業務上之過失犯前項之罪者，處五年以下有期徒刑或拘役，得併科
三千元以下罰金。
                                                                        Ｑ


司法院資訊處製作；財團法人民間司法改革基金會備份。
